【裁判字號】    98,上,727
【裁判日期】    990302
【裁判案由】    返還借款
【裁判全文】
臺灣高等法院民事判決                   98年度上字第727號
    上  訴  人  丙○○
    訴訟代理人  李岳明律師
    被  上訴人  甲○○
    訴訟代理人  景玉鳳律師
                沈建宏律師
    複  代理人  乙○○
上列當事人間返還借款事件，上訴人對於中華民國98年6月12日
臺灣臺北地方法院98年度訴字第141號第一審判決提起上訴，本
院於99年2月9日言詞辯論終結，判決如下：
    主  文
上訴駁回。
第二審訴訟費用由上訴人負擔。
    事實及理由
一、被上訴人主張：兩造係中小學同學，其並於上訴人所經營之
    螢火蟲花園擔任義工十餘年，基於長久情誼所生信任，於民
    國89年8月7日、90年2月14日及92年9月19日分別匯款新台幣
    （下同）150萬元、150萬元及100萬元至上訴人及上訴人之
    夫陳建興戶頭，貸予上訴人，並由陳建興開立其個人名義之
    400萬元支票，並逐年換票以擔保日後清償之用，詎清償期
    屆至後，經其提示支票竟遭退票等情，爰依消費借貸法律關
    係，起訴求為命：(一)上訴人應給付被上訴人400萬元及自起
    訴狀繕本送達翌日即97年8月20日起至清償日止，按年息5%
    計算之利息；(二)願供擔保請准宣告假執行。經原審判決被上
    訴人勝訴並准予假執行，上訴人不服，提起上訴，被上訴人
    答辯聲明：上訴駁回。
二、上訴人則以：其長年居住國外，存摺及印章均交配偶陳建興
    使用，被上訴人所稱借款，實係被上訴人委請陳建興代為放
    款收取利息，再由陳建興將放款利息匯至被上訴人帳戶，兩
    造間並未成立消費借貸契約。且被上訴所持400萬元支票係
    陳建興簽發，無法執為上訴人借款之憑證等語答辯，聲明請
    求：(一)原判決廢棄；(二)被上訴人在第一審之訴及假執行之聲
    請均駁回；(三)如受不利判決，請准提供現金或等值之銀行可
    轉讓定期存單或其他有價證券為擔保，免為假執行。
三、不爭執事項：
  (一)被上訴人於89年8月7日自玉山銀行匯款150萬元至上訴人花
    旗銀行台北分行帳號00000000000000帳戶、於90年2月14日
    自華信銀行匯款150萬元至上訴人前述花旗銀行帳戶，另於
    92年9月19日自大眾銀行匯款100萬元至上訴人配偶陳建興開
    立於台北國際商業銀行忠孝東路分行帳號0000000000000帳
    戶，有匯款單在卷（見原審卷第8-10頁）。
  (二)陳建興曾開立發票日期96年8月19日、面額400萬元之支票交
    予被上訴人，被上訴人屆期提示卻遭退票，有系爭支票暨退
    票理由單可稽（見原審卷第11頁）。
  (三)被上訴人嗣持上述支票暨退票理由單，聲請臺灣臺北地方法
    院對陳建興核發支付命令（案列該院97年度促字第10205號
    ）確定在案，經本院調閱上述支付命令卷宗查明無誤。
四、被上訴人主張上訴人積欠其借款400萬元，上訴人則以前詞
    置辯，經查：
  (一)被上訴人主張上訴人於89年至92年間向其借款，其先後依上
    訴人指示，於89年8月7日、90年2月14日及92年9月19日分別
    匯款150萬元、150萬元及100萬元至上訴人及上訴人之夫陳
    建興戶頭，並由陳建興開立400萬元支票、逐年換票交予被
    上訴人作為擔保，屆期提示竟遭退票等情，業據提出與上情
    相符之匯款單、系爭支票暨退票理由單為證（見原審卷第8-
    11頁），證人郭泮於原審證稱：伊為兩造之老師，師生關係
    已40年，91年伊從雙溪高中校長退休的第二年，被上訴人打
    電話給伊說上訴人的兒子從英國回來，要在永和智光街的一
    家客家小館吃飯，伊到該餐廳吃午餐，飯後被上訴人對上訴
    人說上週匯了一百萬元給上訴人，上訴人總計向其借了400
    萬元，上訴人說是的，會請先生陳建興開票給被上訴人，接
    著伊看到他們三人低著頭，由陳建興開一張支票給被上訴人
    ，至於支票及匯款內容伊則不清楚。伊飯後有單獨詢問被上
    訴人，怎麼可以把雞蛋放在同一個籃子裡，意思是說這麼大
    的金額不應該只借給同一個人等語（見原審卷第81-82 頁）
    ，按郭泮為兩造之老師，與兩造無何親疏嫌隙，應無必要干
    冒偽證罪嫌偏袒被上訴人，且上訴人亦不爭執其夫婦與被上
    訴人在上開客家小館聚餐之事實，雖其否認兒子陳駿有參加
    聚會及兩造於餐敘中曾談論借款之事，並提出陳駿具名否認
    參與聚餐之書信乙紙為證（見本院卷第55頁），惟被上訴人
    否認該書信真正，姑不論該文件是否確為陳駿所書，以陳駿
    身為上訴人之子，實難期能陳述真實，信件內容不足為有利
    上訴人之證據。上訴人又稱郭泮與被上訴人間之非僅止於師
    生關係，於原審聲請郭泮到庭作證時，知悉郭泮何時出國何
    時回國之行程，被上訴人猶曾在螢火蟲花園內責罵郭泮，為
    其子及員工聽聞，有逾師生關係云云，然以兩造均為郭泮之
    學生，相識逾40年，被上訴人亦會主動邀約郭泮共同聚餐，
    關係亦師亦友，縱知悉郭泮何時出國或回國，並無違反常情
    ，且400萬元金額非小，郭泮於聚餐時提醒被上訴人勿將大
    額金錢出借同一人，此事縱經多年仍有清晰記憶，亦難認有
    何違背事理之處，而各人措詞言行風格不同，上訴人所為指
    陳僅是主觀臆測之詞，不能率認郭泮所為證述必不足採。參
    以證人張秀滿亦證稱：伊為被上訴人之姊妹，兩造是小學、
    初中同學，從小就住在附近斜對面，伊知道被上訴人匯款之
    事，因上訴人現金週轉困難，雖有不動產但無法一下子變現
    ，故向被上訴人借錢，票是一年換一次。當初要跟上訴人換
    票，因為當時陳建興住院而沒有換，上訴人答應一定會還，
    卻等不到回應，被上訴人便要求伊幫忙打電話給上訴人，電
    話接通後上訴人說「你知道為何被上訴人要把錢借給我，因
    為有利可圖，是因為貪上訴人的利息」，又以台語說「這四
    百萬元算什麼，多得是我的財產」，但無法提出還款時間表
    ，伊覺得上訴人沒有誠意，就將電話結束。兩造借款並無借
    據，僅有陳建興的支票，伊有看到陳建興開支票等語（原審
    卷第83-84頁），核與被上訴人所稱之情節大致相符，堪認
    被上訴人主張上訴人曾向其借款400萬元乙節，應非虛情。
  (二)上訴人又辯稱其長年居住國外，支票本及印章均交陳建興使
    用，上開匯款實因被上訴人委請陳建興代為放款收取利息，
    再由陳建興將放款利息匯至被上訴人帳戶，並非借貸關係，
    且系爭支票為陳建興所簽發，亦無法執為上訴人之借款憑證
    云云，並提出支票本及編碼PW0000000、PW0000000之支票存
    根為證（本院卷第51-52、70-79頁），被上訴人否認之，上
    訴人就其所稱陳建興代為放款賺取利息一節，並未能舉證以
    實其說，且本案89年8月7日第一次匯款及92年9月19日第三
    次匯款之時，上訴人均在國內，僅90年2月14日第二次匯款
    時適在國外，有入出境資訊可供比對（本院卷第57-59頁）
    ，而被上訴人於上開第二次匯款時，因上訴人在國外，曾寫
    信告知2月14日匯款150萬元之事，並稱「支票就等妳回台灣
    碰面再拿」，然倘上訴人果係出資請陳建興放款，或僅係陳
    建興與被上訴人間之借貸，被上訴人何須寫信告知上訴人？
    又何須待上訴人回國再拿支票？再者，支票存根上雖註明「
    200萬阿卿借」、「阿卿借200萬再延6個月89.1. 12」，然
    據永豐商業銀行忠孝東路分行函示編號PW0000000號支票係
    88年4月12日由農銀新店分行提示，面額15萬元，背書人為
    許怡雯，另PW0000000號支票則未有提示紀錄等情，有該行
    98年9月28日永豐銀忠孝東路分行（098）字第00014號函在
    卷（本院卷第89-91頁），尚難證明該存根欄之記載與系爭
    400萬元有關。另被上訴人於92年9月19日所交100萬元固係
    匯入陳建興帳戶，然借貸關係之發生，雖以金錢交付為要件
    ，惟非限以交付借款人本人為必要，貸與人倘經借款人指示
    而將借貸金額交付第三人，亦無不可，且借貸憑證亦非必以
    借據或由借款人簽發擔保支票為限，況陳建興為上訴人之配
    偶，上訴人縱要求被上訴人將借款匯入陳建興之帳戶內，亦
    無不合理之處，上訴人復於兩造聚餐時承認系爭400萬元借
    款，自難嗣後否認為其所借，所辯尚不足採。
  (三)上訴人另稱被上訴人前向法院聲請保全處分之400萬元借款
    債權係指91年2月14日、10月9日各150萬元匯款及92年9月19
    日100萬元匯款，並未提及本案89年8月7日第一次匯款，被
    上訴人所陳借貸時間不一云云，被上訴人則主張91年10月9
    日另有借款，惟已清償，係聲請假扣押時發生錯誤，核諸被
    上訴人於假扣押程序中已陳稱上訴人自89年起陸續借款，與
    本案借貸發生時間尚稱相符，而其於該案中另提出91年10月
    9 日匯款至陳建興帳戶之銀行匯款委託書，業經本院調閱原
    法院97年度裁全字第3545號卷查明無訛，縱兩造及陳建興於
    該時猶另有資金往來關係，亦不能證明本案之借款非真，至
    證人張秀滿於原審證稱知道被上訴人匯款三次一節，乃就承
    審法官詢問是否清楚被上訴人三度匯款，並提示證物即本案
    三次匯款之匯款單時所為陳述（原審卷第83頁），尚不能因
    其未主動提及另案91年10月9日匯款，即認所為證述不實，
    上訴人此部分辯詞亦不足採信。
五、綜上所述，被上訴人依消費借貸法律關係，請求上訴人給付
    400萬元及自起訴狀繕本送達翌日即97年8月20日起至清償日
    止按年息5%計算之利息，為有理由。原審就被上訴人之請求
    為勝訴之判決，並分別為准免假執行之宣告，核無不合。上
    訴意旨指摘原判決不當，求予廢棄改判，為無理由，應予駁
    回。至上訴人雖聲明原審准予免假執行之擔保，請准提供銀
    行可轉讓定期存單或其他有價證券為擔保，免為假執行，然
    並未具體表明究為何種定期存單或有價證券以供本院審酌與
    原法院所定擔保金額等值與否，故無從准許，併此敘明。
六、本件事證已明確，兩造其餘主張及聲請調查證據於判決結果
    不生影響，爰不一一論述，附此敘明。
七、據上論結，本件上訴為無理由。依民事訴訟法第449條第1項
    、第78條，判決如主文。
中    華    民    國    99    年    3     月    2     日
                    民事第九庭
                        審判長法  官  黃熙嫣
                              法  官  林玲玉
                              法  官  陳玉完
正本係照原本作成。
如不服本判決，應於收受送達後20日內向本院提出上訴書狀，其
未表明上訴理由者，應於提出上訴後20日內向本院補提理由書狀
（均須按他造當事人之人數附繕本）上訴時應提出委任律師或具
有律師資格之人之委任狀；委任有律師資格者，另應附具律師資
格證書及釋明委任人與受任人有民事訴訟法第466條之1第1項但
書或第2項（詳附註）所定關係之釋明文書影本。
中    華    民    國    99    年    3     月    4     日
                              書記官  鎖瑞嶺
附註：
民事訴訟法第466條之1（第1項、第2項）：
對於第二審判決上訴，上訴人應委任律師為訴訟代理人。但上訴
人或其他法定代理人具有律師資格者，不在此限。
上訴人之配偶、三親等內之血親、二親等內之姻親，或上訴人為
法人、中央或地方機關時，其所屬專任人員具有律師資格並經法
院認為適當者，亦得為第三審訴訟代理人。

司法院資訊處製作；財團法人民間司法改革基金會備份。
